【裁判字號】    98,上訴,570
【裁判日期】    980616
【裁判案由】    懲治走私條例
【裁判全文】
臺灣高等法院高雄分院刑事判決         98年度上訴字第570號
上  訴  人  臺灣高雄地方法院檢察署檢察官
被      告  甲○○
上列上訴人因被告懲治走私條例等案件，不服臺灣高雄地方法院
97年度訴字第730 號中華民國98年3 月20日第一審判決（起訴案
號：臺灣高雄地方法院檢察署96年度偵字第16736 號），提起上
訴，本院判決如下：
    主  文
上訴駁回。
    理  由
一、公訴意旨略以：被告甲○○及楊三江（原審法院通緝中）於
    民國95年7 月間，共同成立「健隆國際有限公司」（址設高
    雄市○○區○○路28號，下稱健隆公司），由甲○○擔任負
    責人。其2 人為增加健隆公司之經營實績，由楊三江將健隆
    公司之營利事業登記證及印章等物品，交予案外人乙○○（
    未據偵查）使用。嗣於96年1 月間，甲○○及楊三江明知「
    梨接穗」為「中華民國輸入植物或植物產品檢疫規定」中，
    「甲、禁止輸入之植物或植物產品」第1 項第46款所列植物
    ，且亦屬海關進口稅則第6 章之貨物，而經行政院公告為「
    管制物品項目及其數額」丙項第5 款所列貨物，未經許可不
    得輸入，竟基於私運管制進口物品之犯意聯絡，由楊三江告
    知乙○○須以健隆公司之名義進口物品，乙○○不疑有他，
    遂將辦理進口業務所需文件資料交予楊三江。楊三江即於96
    年1 月24日，委由某姓名年籍不詳之中國大陸籍成年男子，
    在中國大陸某處，將大陸產植之「梨接穗」2,058 公斤分裝
    於332 只保麗龍箱子內後，夾藏於編號WHLU0000000 號貨櫃
    之底層，由大陸經香港轉運台灣。並另委請不知情之旭展報
    關企業有限公司（下稱旭展報關行）負責人丙○○，以碳酸
    鈣名義，申報進口該批貨物。嗣上開貨櫃於96年1 月25日運
    抵高雄港，經財政部高雄關稅局（下稱高雄關稅局）人員開
    櫃檢驗時，當場查獲並扣得「梨接穗」2,058 公斤，始知悉
    上情。因認被告甲○○係犯懲治走私條例第2 條第1 項私運
    管制物品進口及植物防疫檢疫法第14條第1 項前段、第22條
    第1 項擅自輸入植物等罪嫌。
二、按犯罪事實應依證據認定之，無證據不得認定犯罪事實。不
    能證明被告犯罪或其行為不罰者，應諭知無罪之判決，刑事
    訴訟法第154 條第2 項、第301 條第1 項各有明文；復按事
    實之認定，應憑證據，如未能發現相當證據，或證據不足以
    證明，自不能以推測或擬制之方法，以為裁判基礎；又認定
    犯罪事實所憑之證據，雖不以直接證據為限，間接證據亦包
    括在內，然而，無論直接或間接證據，其為訴訟上之證明，
    須達於通常一般人均不致有所懷疑，而得確信其為真實之程
    度者，始得據為有罪之認定，倘其證明尚未達到此一程度，
    而有合理懷疑之存在時，即無從為有罪之認定（最高法院40
    年台上字第86號、76年台上字第4986號判例意旨參照）。
三、證據能力：
(一)、證人丙○○、共同被告楊三江等人之調查陳述，其性質雖屬
    傳聞證據，惟檢察官、被告甲○○已於本院審理調查上開筆
    錄予以提示並告以要旨時，由檢察官、被告表示意見，當事
    人已知上述筆錄乃傳聞證據，而就此證據能力均表示無意見
    ，即同意作為證據，且本院審酌上開筆錄作成時，較無人情
    施壓或干擾，亦無不當取供之情形，認為以之作為本案之證
    據亦屬適當，依刑事訴訟法第159 條之5 第1 項規定，自得
    為證據。
(二)、證人乙○○、李沂芳、丙○○、丁○○、李正授等人於偵查
    中經具結之陳述，並未曾提及檢察官在偵查時有不法取供之
    情形，且亦無證據足以證明證人上開陳述有顯不可信之情況
    ，被告甲○○於本院復未再聲請詰問證人李沂芳、丁○○、
    李正授，另證人乙○○、丙○○於原審復已到庭接受詰問，
    足可認定業已保障被告詰問權，依刑事訴訟法第159 條之1
    第2 項規定，自得為證據。
(三)、共同被告楊三江於偵查中以被告身分所為陳述，因其身分既
    非證人，即與「依法應具結」之要件不合，縱未命其具結，
    純屬檢察官調查證據職權之適法行使，當無違法可言。而被
    告甲○○未再聲請詰問共同被告楊三江，則共同被告楊三江
    於偵查中所為陳述，對被告甲○○而言，認有證據能力（最
    高法院96年度台上字第3527號判決要旨足參）。
(四)、卷附之高雄市政府96年4 月17日高市府建二公字第09600509
    320 號函附健隆公司設立登記申請資料，高雄關稅局扣押貨
    物、運輸工具收據及搜索筆錄、報單號碼BD/96/U167/0092
    號、BD/96/U201/0209 號進口報單、裝船單、發票、個案委
    任書，高雄關稅局97年12月23日高普外字第0971022287號函
    暨所附貨櫃（物）運送單、財政部關稅總局90年12月6 日台
    總局徵字第90107669號函，亞太行動寬頻股份有限公司通聯
    調閱查詢單等，固均屬書面之傳聞證據，然檢察官、被告甲○○已於本院審理調查上開書證予以提示並告以要旨時，由
    檢察官、被告表示意見，當事人已知此等書證乃傳聞證據，
    而就此證據能力均表示無意見，即同意作為證據，且本院認
    為以之作為本件論証之證據，均與待證事實具有關聯性，且
    無證據證明此等書證有何遭變造或偽造情事，作為本案之證
    據亦屬適當，依刑事訴訟法第159 條之5 第1 項規定，自得
    為證據。
四、公訴人認被告甲○○涉犯上開私運管制物品進口、擅自輸入
    植物等罪嫌，係以被告甲○○供述（自承擔任健隆公司負責
    人）、共同被告楊三江於調查及偵查之供述、證人李沂芳、
    乙○○於偵查中之證述、證人丙○○於調查、偵查中之證述
    ，及本件進口貨物之個案委任書、進口報單、裝船單、發票
    、健隆公司設立申請資料、高雄關稅局扣押貨物、運輸工具
    收據及搜索筆錄、扣押物品照片等情為據。然訊據被告甲○○固坦認其為健隆公司之負責人及本件貨物「梨接穗」係以
    健隆公司名義進口等情，惟否認有何被訴上開私運管制物品
    進口、擅自輸入植物等犯行，辯稱：健隆公司係楊三江找伊
    一起成立，因伊無不良信用紀錄，楊三江才以伊名義擔任該
    公司負責人，當時欲作大陸進口農產品販賣之生意，後來楊
    三江說不會賺錢就不做了，伊只是該公司掛名負責人，實由
    楊三江負責經營，伊對該公司實際營業情形不清楚；伊於本
    件貨物「梨接穗」進口前並不知情，伊人在台中亦未參與申
    報進口等過程，直至本件案發後伊向楊三江質問，楊三江才
    對伊告知其將該公司證件放在其友人乙○○那邊，本件貨物
    是乙○○進口的；又伊於本件案發前並不認識乙○○，亦未
    見過乙○○等語。
五、經查：
(一)、健隆公司於95年7 月17日辦理設立登記，並由被告甲○○擔
    任該公司負責人之事實，業據被告甲○○自承在卷，並有高
    雄市政府96年4 月17日高市府建二公字第09600509320 號函
    所附之健隆公司設立登記申請資料（他卷第44-52 頁）在卷
    可稽，又證人李沂芳（會計事務所職員）於偵查中具結證述
    ：「伊辦理健隆公司申請設立登記時，是去健隆公司收資料
    ，當時甲○○沒有在公司。在國稅局辦理負責人簽名時，甲○○有去簽名」等語（他卷第62頁），另參以證人李正授（
    會計事務所職員）於偵查中具結證述：「健隆公司設立登記
    案件是我辦的，是楊先生到我們事務所拿資料請我們幫他辦
    理，我沒有看過柯順龍本人」（他卷第57頁）等情，足徵被
    告所辯健隆公司是楊三江找伊擔任負責人共同成立一節，並
    非無據。
(二)、健隆公司於本件走私貨物遭查獲前之96年1 月22日，曾自大
    陸進口1 批「碳酸鈣」，並委託旭展報關行自高雄港報關進
    口（下稱第1 批進口「碳酸鈣」）；又於同年月24日，再自
    大陸進口1 批「碳酸鈣」，亦委由旭展報關行向高雄關稅局
    申報進口（即本件進口貨物），嗣於同年月25日為海關人員
    於裝載上開貨物之編號WHLU0000000 號貨櫃內，查獲本件走
    私之中國大陸產植「梨接穗」共計2,058 公斤等情，固有高
    雄關稅局扣押貨物、運輸工具收據及搜索筆錄、報單號碼BD
    /96/U167/0092 、BD/96/U201/0209 號進口報單、裝船單（
    PACKING LIST）、發票（INVOICE） 、個案委任書（他卷第
    16-26 、28頁）及扣押物品照片（他卷第27、29頁）附卷可
    稽，然：
 1、證人乙○○於偵查中具結證稱：「健隆公司的資料是楊三江
    的弟弟在95年中旬以後某日拿給伊，楊三江叫伊用這家公司
    的牌辦理進出口，以便增加業績；96/U201/0209這批碳酸鈣
    （即本件進口貨物），是楊三江帶朋友丁○○來找伊，說有
    個朋友要進碳酸鈣，要使用健隆的牌子，時間應該在進口前
    1 個禮拜左右，日期忘了，伊公司的小姐給丁○○辦進口需
    要的東西，蓋章部分應該也是小姐處理的，期間伊沒有與甲○○接觸過」等語（偵卷第18、25頁），嗣於原審亦具結證
    稱：「伊不認識甲○○，BD/96/U167/0092 號（即第1 批進
    口）及BD /96/U201/0209號（即本件進口貨物）進口報單所
    示的貨物是楊三江朋友丁○○來找伊說要進口的，最初的時
    候，楊三江有將健隆公司的牌，也就是進出口的號碼給伊，
    是楊三江請丁○○來找伊，否則伊也不認識丁○○；丁○○
    說他是楊三江介紹過來的，伊就把進出口號碼告訴他，是伊
    與丁○○決定以健隆公司名義去報關」等語（原審卷第82-8
    4 、95頁）。
 2、證人乙○○雖亦證稱「楊三江將健隆公司的進出口號碼交給
    伊是為了要做實績，而伊僅係借牌予丁○○，本件進口之貨
    物與伊無關，亦非伊委託旭展報關行申報進口」云云（見原
    審卷第81、90、95頁），但：
  (1)證人丁○○於偵查中具結證稱「其並無以健隆公司名義辦過
    任何進口業務，其沒有進口過「碳酸鈣」，亦未進口「梨接
    穗」等語（見偵卷第25頁），又上述第1 批進口之「碳酸鈣
    」同係楊三江友人丁○○向乙○○借用健隆公司名義所進口
    ，已為證人乙○○證述如前，而該批「碳酸鈣」自大陸進口
    運至高雄港後，係由大登車行受託提領出棧，有高雄關稅局
    97年12月23日高普外字第0971022287號函暨所附貨櫃（物）
    運送單可稽（原審卷第135 、141 頁），且據負責此一運送
    業務之證人己○○於原審具結證稱：伊有認識1 位張先生，
    是楊先生所介紹，張先生說他朋友有1 個貨櫃要從高雄進來
    ，要伊介紹報關行，伊就介紹旭展報關行給張先生，旭展報
    關行接了之後，該批進口碳酸鈣就由大登車行負責拖運，此
    批碳酸鈣後來依貨主指示拖運到高雄縣阿蓮鄉，並有人簽收
    ，但時間太久，所以簽收單收據已丟掉了；張先生就是在台
    北市○○街的乙○○，在拖運過程中，伊沒有與被告甲○○
    接洽過，伊不認識甲○○等語（原審卷第214-216 頁），足
    見與證人己○○接洽提領第1 批進口「碳酸鈣」之人應係證
    人乙○○。
  (2)證人即旭展報關行負責人丙○○於原審具結證稱：本件是1
    位張先生委託伊報關進口，張先生大約50幾歲，張先生打電
    話來說要進口碳酸鈣石灰，伊等談好報關費用後，張先生要
    伊過去他公司拿資料；本件都是張先生與伊聯絡接洽，收取
    報關相關費用也是與張先生接洽，伊去張先生苓雅區的公司
    拿報關資料時，在該公司見過張先生1 次面，伊不認識也沒
    有見過被告甲○○等語（原審卷第205-207 頁），又徵諸證
    人乙○○於本案發生時，年近50歲，此有其年籍資料在卷可
    考（原審卷第67頁），而證人乙○○認識丙○○，並有幫址
    設高雄市○○區○○路28號（與健隆公司同址）之「槔樺貿
    易有限公司」處理進出口業務等情，亦據證人乙○○證述在
    卷（見原審卷第85、93頁、偵卷第22頁）及亞太行動寬頻股
    份有限公司通聯調閱查詢單所示之槔樺貿易有限公司設立地
    址在卷可參（偵卷第22頁），此核與證人丙○○上開所證：
    「張先生大約50幾歲」、「伊去張先生苓雅區的公司拿報關
    資料」等情相符，並參以上開證人己○○所證其有介紹旭展
    報關行予「張先生」處理「碳酸鈣」進口，嗣亦於96年1 月
    22日有進口「第1 批碳酸鈣」等情，足認證人丙○○所述委
    託旭展報關行報關之「張先生」亦係乙○○無訛。
  (3)共同被告楊三江於調查、偵查中，雖均否認其有參與本件貨
    物之進口事宜（他卷第7 、8 、35頁），但如上所述，以健
    隆公司名義進口及其後提供資料委託旭展報關行報關進口、
    支付報關費用，乃至提領第1 批進口之「碳酸鈣」之過程，
    均見有證人乙○○參與等情，而證人乙○○於原審亦證稱：
    伊自己有開設東泉行，也可進出口貨物，而作實績的目的會
    讓一般生意人以為公司進出口貨物量很大，那就表示生意很
    好，這樣要跟銀行貸款也會比較容易等語（原審卷第89、91
    頁），則楊三江若係僅為增加健隆公司進出口實績，自可自
    行辦理進口即可，何須迂迴委託證人乙○○處理，且增加進
    口實績若有上述好處，證人乙○○既有自己公司，為何仍要
    利用健隆公司名義進口？顯見楊三江、乙○○均有利用健隆
    公司名義，走私貨物以規避查緝之情。
 3、按進口報關應填送貨物進口報單，並檢附提貨單、發票、裝
    箱單及其他進口必須具備之有關文件，關稅法第17條第1 項
    定有明文。又上開「其他進口必須具備之有關文件」係指例
    如委任書、貨價申報書、型錄、說明書、圖樣等；因經濟部
    國際貿易局已自90年6 月22日起廢止核發「出進口廠商登記
    卡」，故報關時申請進口之公司無須提供「出進口廠商登記
    卡」憑辦，有高雄關稅局97年12月23日高普外字第09710222
    87號函暨所附財政部關稅總局90年12月6 日台總局徵字第90
    107669號函可參（原審卷第135 、139 頁），且證人丙○○
    亦於原審具結證稱：在96年間報關需要進口公司的委任書、
    商業發票、公司的印鑑卡、提單等文件，所謂印鑑卡是要知
    道公司統編、名稱及負責人等基本資料，如果沒有提供印鑑
    卡，就要給伊公司名稱、統編、負責人名字，有印鑑卡的話
    ，伊就可以直接照上面的資料去做，早在96年之前，報關就
    不需要進出口印鑑卡，只要有公司名稱、統編、負責人名字
    就可以了等語（原審卷207 、208 頁），足見我國公司於96
    年間，申請國外貨物進口報關時，已無須檢附「出進口廠商
    登記卡」憑以辦理，報關行只須取得進口公司之委任書，並
    知悉申請進口公司之公司基本資料，即可檢具貨物提貨單、
    發票、裝箱單等資料代為報關進口，且上開委任書上之公司
    大小章可由報關行代刻後加以蓋用，且報關查驗時亦僅形式
    審查等情，亦分據證人乙○○及戊○○（高雄關稅局人員）
    於原審證述在卷（原審卷第83、84、212 、213 頁），是由
    前開進口申報要件以觀，第3 人取得他公司進出口號碼後，
    在該公司不知情情況下，不法利用該公司名義進口貨物，於
    進口報關實務上確屬可能。
 4、證人丙○○雖於調查中陳稱：本件由「甲○○」以電話委託
    伊報關云云（見他卷第12頁），然證人丙○○並不認識亦未
    見過被告甲○○，已為證人丙○○證述如上，且衡諸證人丙○○當時既以電話聯絡上開委託事宜，復參以證人丙○○於
    原審所證：一般來說，伊在電話中談好報關費用的話，對方
    公司就會傳印鑑卡等報關資料給伊，誰拿資料給伊報關，伊
    就認為是誰請伊報關等語（原審卷第207 頁），顯見其於警
    詢所證本件係由被告甲○○委託報關等情，應係根據上開個
    案委任書所載委任人為健隆公司負責人甲○○等情，而出於
    主觀臆測所為，不能逕採為對被告甲○○不利之認定。
(三)、如上各節，本件走私貨物「梨接穗」係由證人乙○○以健隆
    公司名義所進口，且該等貨物申報進口之過程，全未見有被
    告甲○○參與之情，又其他卷附資料亦無從證明被告甲○○
    有如何與楊三江、乙○○基於共同犯意聯絡之積極事證，則
    被告甲○○所辯其對於本件貨物「梨接穗」於進口前並不知
    情等語，應非子虛。至於被告甲○○固坦認其擔任健隆公司
    之負責人，及健隆公司成立目的係欲自大陸進口農產品販賣
    等情，但大陸農產品種類何其多，亦無從以此供述，推論被
    告主觀上即知本件走私貨物為「梨接穗」。從而，公訴人上
    訴意旨略以：被告甲○○擔任健隆公司負責人，及健隆公司
    成立目的係欲自大陸進口農產品販賣等情，認定被告係屬本
    件走私犯行之共同正犯或幫助犯，對於本件走私貨物為「梨
    接穗」，尚非全無所悉等語，自嫌速斷，尚非可採。
六、綜上所述，被告甲○○雖係健隆公司之負責人，且卷附之個
    案委任書、進口報單、裝船單、發票等固均載明健隆公司為
    本件貨物之貨主，惟公訴人起訴所據之上開事證，均難以證
    明被告甲○○有參與被訴本件貨物「梨接穗」之私運、輸入
    等犯行。此外，復查無其他積極證據足資認定，被告甲○○
    有上開被訴私運或輸入等犯行，被告甲○○被訴上開等犯罪
    自屬不能證明。原審因而以不能證明被告甲○○被訴上開私
    運管制物品進口、擅自輸入植物等犯罪，而為被告甲○○無
    罪之諭知，核無違誤。公訴人上訴所執前詞，為無理由（如
    上所述），應予駁回。
據上論斷，應依刑事訴訟法第368條，判決如主文。
本案經檢察官許月雲到庭執行職務。
中    華    民    國    98    年    6     月    16    日
                  刑事第一庭    審判長法  官  郭雅美
                                      法  官  徐美麗
                                      法  官  張意聰
以上正本證明與原本無異。
如不服本判決應於收受本判決後10日內向本院提出上訴書狀，其
未敘述上訴理由者，並得於提起上訴後10日內向本院補提理由書
狀（均須按他造當事人之人數附繕本）「切勿逕送上級法院」。
中    華    民    國    98    年    6     月    16    日
                                      書記官  陳金卿


司法院資訊處製作；財團法人民間司法改革基金會備份。
